臺北高等行政法院判決　　　　　　　　　　　　　　　九十年度訴字第六八八四號
　　原　　　告　甲○○
　　　　　　　　　　　　　　　.
　　被　　　告　花蓮縣稅捐稽徵處
　　代　表　人　丙○○處長）.
右當事人間因營業稅事件，原告提起行政訴訟。本院判決如左：
　　主  文
原告之訴駁回。
訴訟費用由原告負擔。
　　事  實
緣原告於民國（下同）九十年十一月九日向被告主張其係永泰企業社負責人林肇珍之
父親，因被告作成八十二年四月一日花稅法字第八二○三五四一號處分書（下稱系爭
處分），補徵林肇珍即永泰企業社營業稅及裁處罰鍰金額超過新台幣（下同）一百萬
元，致林肇珍遭限制出境，嗣原告提供名下土地供擔保據以撤銷林肇珍之出境限制，
則原告因此成為系爭處分之利害關係人，得依行政程序法第一百十三條規定，請求確
認系爭處分為無效云云。案經被告以九十年十一月十五日（九十）花稅法第四六四六
○號函復原告，略以有關永泰企業社負責人林肇珍因營業稅案件，業經行政法院（現
改制為最高行政法院，下同）八十三年度判字第二一○七號、同年度判字第二七五一
號及八十四年度判字第一四四六號判決確定在案，乃未允許原告確認系爭處分無效之
請求。原告不服，遂向本院提起確認訴訟。茲摘敘兩造訴辯意旨如次：
甲、原告方面：
一、聲明：求為判決確認以永泰企業社負責人林肇珍為課稅主體之營業稅補稅及罰鍰
          之被告八十二年四月一日花稅法字第八二○三五四一號處分書為無效。
二、陳述：
１、按行政程序法第一百十三條：「行政處分之無效，行政機關得依職權確認之。行
    政處分之相對人或利害關係人有正當理由請求確認行政處分無效時，處分機關應
    確認其為有效或無效。」之規定，原告係永泰企業社負責人林肇珍之父親，因林
    肇珍經被告作成系爭處分之金額超過一百萬元，致林肇珍遭限制出境，惟林肇珍
    有要事急需出國，原告應其要求，提供自己名下之土地（即坐落花蓮縣吉安鄉○
    ○段三四一地號及三四一之一地號土地）予被告，作為取消限制出境之擔保品。
    為此，原告基於系爭處分利害關係人之身分，依行政程序法第一百十三條第二項
    規定，於九十年十一月九日向被告申請確認系爭處分為無效，或請被告依行政程
    序法第一百十七條規定，依職權為全部或一部之撤銷，惟經被告以九十年十一月
    十五日（九十）花稅法字第四六四六○號函復以系爭處分並無違誤，未予准許，
    是原告得依行政訴訟法第六條規定，提起本件訴訟。
２、按「無效之行政處分自始不生效力。」、「行政處分有下列各款情形之一者，無
    效︰七、其他具有重大明顯之瑕疵者。」、「行政處分一部分無效者，其他部分
    仍為有效。但除去該無效部分，行政處分不能成立者，全部無效。」行政程序法
    第一百十條第六項、第一百十一條第七款及第一百十二條定有明文。是具有重大
    明顯瑕疵之行政處分，自始不生效力：
  (1)參照司法院釋字第五○三號解釋文及理由書之意旨，違反作為義務之行為，倘同
    時構成漏稅行為之一部或係漏稅行為之方法而處罰種類相同者，從一重處罰已足
    達成行政目的者，即不得再就其他行為併予處罰。系爭處分對永泰企業社負責人
    林肇珍之同一違反租稅義務行為，同時裁處漏稅之秩序罰及漏開發票之行為罰，
    顯與「一事不二罰」之原則及釋字第五○三號解釋意旨相違，亦違憲法保障人民
    權利之意旨，係屬重大違法。
  (2)參照司法院釋字第四二三號解釋文及理由書之意旨，基於尊重行政機關專業上判
    斷之正確性與合理性，行政機關固有裁量權限，惟於裁量時，應視違規情節，依
    客觀、合理之認定，訂定合目的性之裁罰標準，並可避免於個案裁決時因恣意而
    產生不公平之結果。倘非根據受處罰之違規事實情節，依立法目的所為之合理標
    準而為合目的性之裁量，縱其罰鍰之上限並未逾越法律明定得裁罰之額度，惟以
    單一事實為標準，提高罰鍰下限之額度，機械性全未考量個案之違規情節，而為
    客觀合理之認定，則與母法授權之目的未盡相符，且損及法律授權主管機關裁量
    權之行使。
  (3)系爭處分未考量該案之違規情節，因永泰企業社負責人林肇珍係經被告輔導配合
    設帳，並無重大惡性，且設帳後依輔導自動申報稅款，縱有漏報情事，除係林肇
    珍不知法律規定，被告亦未盡輔導之責。被告依財政部之相關作業準則對林肇珍
    依通案標準裁處重罰，惟現行法不承認職權命令，該準則規定欠缺明確法律授權
    ，是否符合法律保留，殊值懷疑。故被告所為處分與釋字第四二三號解釋意旨相
    違，亦有裁量怠惰之重大違法情事。退步言之，該案何以與其他一般個案相同，
    無法就特殊情事作成異於作業準則之處分，被告所憑之客觀、合理且合目的性之
    認定裁罰標準究係為何，遍觀系爭處分之理由，全未提及，被告顯有「處分理由
    不備」之重大違法情事。
  (4)有關比例原則，除行政程序法第七條明文規定：「行政行為，應依下列原則為之
    ︰一、採取之方法應有助於目的之達成。二、有多種同樣能達成目的之方法時，
    應選擇對人民權益損害最少者。三、採取之方法所造成之損害不得與欲達成目的
    之利益顯失均衡。」外，司法院釋字第四三六號、第四六二號、第四七一號、第
    四七六號、第四八七號、第四九○號、第五○七號、第五一○號及第五一五號解
    釋亦屢屢提及。系爭處分造成無重大惡性之永泰企業社負責人林肇珍信用破產，
    無能再為營業行為，整個家族財產亦同遭損害，顯違比例原則。
  (5)被告既已調查永泰企業社負責人林肇珍所開立五張發票之銷售房屋，則於同時期
    興建而為同一課稅主體所有之已銷售十六戶房屋中，其面積、建材與上開已開立
    發票之五戶房屋相同，何以肯認該批房屋售價為一百四十二萬元，並據以核發稅
    單後，另針對該十六戶房屋改依營業稅法施行細則第二十一條規定，為不同價格
    之認定？是被告就房屋價格認定部分，顯有違反行政程序法第六條：「行政行為
    ，非有正當理由，不得為差別待遇。」及第八條：「行政行為，應以誠實信用之
    方法為之，並應保護人民正當合理之信賴。」規定之重大違法情事。
３、被告對永泰企業社負責人林肇珍裁罰，係「推定」永泰企業社有銷售十六戶房屋
    而未開立發票之情事，按營業稅法第一條固規定：「在中華民國境內銷售貨物．
    ．．均應依本法規定課徵加值型或非加值型營業稅。」，惟依同法第三條：「將
    貨物之所有權移轉與他人，以取得代價者為銷售貨物。」之規定，可知銷售貨物
    行為之構成，包括將貨物之所有權移轉與他人，亦須貨物所有權移轉與他人行為
    之目的，係取得代價者，始負納稅義務。被告並無證據逕認永泰企業社負責人林
    肇珍銷售十六戶房屋，顯違行政程序法第三十六條：「行政機關應依職權調查證
    據，不受當事人主張之拘束，對當事人有利及不利事項一律注意。」及第四十三
    條：「行政機關為處分或其他行政行為，應斟酌全部陳述與調查事實及證據之結
    果，依論理及經驗法則判斷事實之真偽，並將其決定及理由告知當事人。」之規
    定。另參照行政法院三十九年度判字第二號判例：「行政官署對於人民有所處罰
    ，必須確實證明其違法之事實。倘不能確實證明違法事實之存在，其處罰即不能
    認為合法。」及七十五年判字第三○九號判例：「行政罰與刑罰之構成要件雖有
    不同，而刑事判決與行政處分，亦原可各自認定事實，惟認定事實須憑證據，倘
    無證據足資認定有堪以構成行政罰或刑罰要件之事實存在，即不得僅以推測之詞
    予人處罰。」之意旨，被告確無任何有力之直接證據證明該十六戶房屋確係永泰
    企業社負責人林肇珍所有，故系爭處分確有重大明顯之違法，依行政程序法第一
    百十一條第七款規定，應屬無效。
乙、被告方面：
一、聲明：求為判決駁回原告之訴，訴訟費用由原告負擔。
二、陳述：
１、按「依稅法規定逾期繳納稅捐應加徵滯納金者，每逾二日按滯納數額加徵百分之
    一滯納金；逾三十日仍未繳納者，移送法院強制執行。」、「納稅義務人欠繳應
    納稅捐達一定金額者，得由司法機關或財政部，函請內政部入出境管理局，限制
    其出境；其為營利事業者，得限制其負責人出境。但其已提供相當擔保者，應解
    除其限制。」稅捐稽徵法第二十條及第二十四條第三項定有明文。次按「原處分
    或決定之執行，除法律另有規定外，不因提起行政訴訟而停止。行政訴訟繫屬中
    ，行政法院認為原處分或決定之執行，將發生難於回復之損害，且有急迫情事者
    ，得依職權或聲請裁定停止執行。但於公益有重大影響，或原告之訴在法律上顯
    無理由者，不得為之。」行政訴訟法第一百十六條第一項及第二項復有明文。又
    按「行政法院之判決就其事件有拘束各關係官署之效力，為行政訴訟法第四條所
    明定，本件被告官署根據本院前所為判決以評定原告之南興商標註冊無效，訴願
    決定再訴願決定遞予維持，自均無違法可言。」、「官署之行政處分，經人民依
    行政訴訟之手段請求救濟，而經受理訴願之官署，就實體上審查決定而告確定，
    或經行政法院就實體上判決確定者，即兼有形式上及實質上之確定力。當事人對
    於同一事項，既不得再行爭執，而為該處分之官署及其監督官署，亦不能復予變
    更。」行政法院四十七年判字第三號及第四十五年判字第六十號判例可資參照。
２、系爭處分作成後，由被告對林肇珍取得公法上債權，原告基於自由意志，自願擔
    任物上保證人，同意於系爭處分合法性獲確定，而林肇珍不履行上開公法債務時
    ，拍賣設定抵押權之土地據以清償上開債務。是原告僅承擔林肇珍就系爭處分違
    法敗訴之一切法律風險，並無對系爭處分提起撤銷訴訟或確認無效訴訟之訴訟利
    益存在。另依行政法院四十五年判字第六十號判例意旨，系爭處分之行政救濟已
    告確定，林肇珍未如期繳清罰鍰，被告依稅捐稽徵法第二十條規定，將原告提供
    之擔保品移送法院強制執行，並無違誤。故原告請求確認系爭處分無效，於法不
    合。
３、原告稱被告對系爭處分之房屋售價認定不同，且係推定永泰企業社有銷售十六戶
    房屋而未開立發票，並對同一違反租稅行為課以行為罰及漏稅罰，顯違「一事不
    二罰」原則云云。惟本案建屋工地現場設有廣告看板、接待中心及電話，且於被
    告調查時，其承購戶於筆錄中供述係向永泰建設林肇珍所購，林肇珍亦於筆錄中
    坦承該等房屋係以本人、太太、父親名義申請登記。而因林肇珍於調查時未能提
    示帳證、房地買賣合約、材料費用憑證供核，故被告依查得資料按行為時財政部
    七十九年二月十九日台財稅第七八○三二三八四一號函釋規定，除依營業稅法第
    五十一條第三款規定，補稅及裁處漏稅罰外，並依稅捐稽徵法第四十四條規定，
    裁處行為罰，且經復查及一再訴願決定予以維持，並經行政法院八十三年判字第
    二一○七號判決駁回原告之訴確定。嗣林肇珍屢提起再審之訴亦遭判決駁回，故
    依行政法院四十七年判字第三號判例意旨，均無違法之處。
　　理  由
一、按「確認行政處分無效及確認公法上法律關係成立或不成立之訴訟，非原告有即
    受確認判決之法律上利益者，不得提起之。．．」，行政訴訟法第六條第一項前
    段定有明文。所謂具有「即受確認判決之法律上利益」（學說又稱確認利益），
    須因行政處分是否生效不明確，致原告在公法上之地位有受侵害之危險，而此項
    危險得以對於被告之確認判決除去之者（參見最高法院二十七年度上字第三一六
    號、五十二年度台上字第一二四○號判例），始為存在。
二、又「原告之訴，依其所訴之事實，在法律上顯無理由者，行政法院得不經言詞辯
    論，逕以判決駁回之」，亦為行政訴訟法第一百零七條第三項所明定。而確認行
    政處分無效之訴，為訴訟標的之確認對象，限於無效之行政處分，若原告訴請確
    認之行政處分，從外觀上一望即知，屬有效之行政處分時，則其確認之訴，依其
    所訴之事實觀之，顯然欠缺權利保護要件，在法律上顯無理由，自應依上開規定
    予以駁回。
三、本案原告提起確認行政處分無效之訴，其請求確認之對象為：「被告於八十二年
    四月一日作成之花稅法字第八二○三五四一號處分書（補徵林肇珍即永泰企業社
    營業稅及裁處罰鍰）」，然而上開行政處分作成後，林肇珍即永泰企業社曾提起
    訴願、再訴願，均遭駁回，復經行政法院於八十三年九月三十日以八十三年度判
    字第二一○七號判決駁回其訴確定，惟林肇珍即永泰企業社仍不甘服，復提起數
    次再審之訴，均遭駁回。八十五年間林肇珍即永泰企業社又依稅捐稽徵法第二十
    八條規定，以原處分適用法令錯誤為由，請求退稅，亦經行政法院八十七年度判
    字第一八四五號判決駁回其訴確定及八十八年度判字第四一五一號駁回其再審之
    訴及附帶損害賠償之請求。而原告係永泰企業社負責人林肇珍之父親，於九十年
    十一月九日向被告主張其因被告作成八十二年四月一日花稅法字第八二○三五四
    一號處分書，補徵林肇珍即永泰企業社營業稅及裁處罰鍰金額超過一百萬元，致
    林肇珍遭限制出境，嗣原告提供名下土地供擔保據以撤銷林肇珍之出境限制，則
    原告因此成為系爭處分之利害關係人，得依行政程序法第一百十三條規定，請求
    確認系爭處分為無效云云。案經被告以九十年十一月十五日（九十）花稅法第四
    六四六○號函復原告，略以有關永泰企業社負責人林肇珍因營業稅案件，業經行
    政法院判決確定在案，乃未允許原告確認系爭處分無效之請求。原告不服，遂向
    本院提起確認訴訟。惟本件原告所提起確認系爭處分無效之訴，不具確認利益，
    而屬欠缺權利保護必要，理由如左：
１、行政處分一旦作成而產生規制作用時，所有公私法權利或利益受影響之人，固可
    本於利害關係人之身分，以該行政處分為對象，藉由行政爭訟程序，來排除上開
    行政處分對其所產生之規制作用。不過，上開利害關係人地位之取得，必須是其
    個人之公私法權利或利益，在行政處分作成之同時即直接受到影響，方屬之。如
    第三人是在行政處分作成後，本諸個人之自由意志再行涉入因行政處分所形成之
    公法上法律關係時，則原行政處分之作成與該第三人之公私法權利或利益，顯然
    缺乏法規範上之因果關係，則該第三人對原行政處分之合法性，並無提起行政爭
    訟之法律上利益。查本案原告是在原處分作成後，而由林肇珍提起行政爭訟程序
    期間內，就原處分所形成由被告對林肇珍所取得公法上債權，自願擔任物上保證
    人，而同意在原處分合法性獲得確定，林肇珍本人又不履行上開公法債務時，拍
    賣其名下設定抵押權之土地來清償該公法上債務。換言之，如果原告不擔任物上
    保證人，上開行政處分與原告間並沒有任何的法律上利害關係可言。但原告卻在
    行政處分作成後，基於自由意志，才加入該行政處分所形成之公法上法律關係中
    ，在加入之過程中，其已承擔了林肇珍主張原處分違法失敗之一切法律風險，所
    以原告最多只能在行政爭訟程序中協助林肇珍進行爭訟而已，根本沒有以獨立權
    利主體之地位來爭執原來行政處分合法與否之訴訟權能。事後原告所能爭執者，
    最多只限於加入上開公法上法律關係之過程中有無瑕疵（如受詐欺、脅迫而同意
    擔任物上保證人等）而已，而無對原處分提起撤銷之訴或確認無效之訴之訴訟利
    益存在。
２、退萬步言，縱認原告得本於法律上之利害關係而提起本件確認系爭處分無效之訴
    ，惟依原告所述理由，系爭處分在外觀上亦無行政程序法第一百十一條第七款所
    指「其他具有重大明顯之瑕疵」可言。按所謂「無效之行政處分」，係指行政行
    為雖具有「行政處分」之形式外觀，但其內容具有嚴重瑕疵而自始、當然、確定
    不生效力。基於維護法律安定性，學說及各國立法例皆認為行政處分是否無效，
    須依法律列舉之明文，從嚴認定。雖行政程序法第一百十一條明文列舉行政處分
    無效之事由（參照該條第一款至第七款之規定），然原告認為系爭處分具有行政
    程序法第一百十一條第七款所指「其他具有重大明顯之瑕疵」，不外是指其具有
    「一事不二罰」「裁量怠惰」「處分理由不備」「違反比例原則、平等原則及信
    賴保護原則」「無直接證據證明」之違法情事，惟系爭處分是否具有原告所述之
    前述瑕疵，亦僅構成系爭處分得否被撤銷之事由，不足導致該處分無效，況行政
    法院就系爭處分是否適法，已為實體判決認其不違法，故單由形式觀察即可確定
    系爭處分為合法之行政處分，並無一望即知之重大明顯瑕疵，明顯未至行政處分
    無效之程度，故原告所訴在法律上亦顯無理由。
四、綜上所述，原告本件訴訟，因欠缺即受確認判決之法律上利益，在法律上顯無理
    由，爰不經言詞辯論，逕以判決駁回之。
據上論結，本件原告之訴顯無理由，爰依行政訴訟法第一百零七條第三項、第九十八
條第三項前段，判決如主文。
中　　華　　民　　國　　 九十一 　　年　   十二 　　月　　　 三十 　　　日
                              臺 北 高 等 行 政 法 院  第 六 庭
                                          審 判 長 法  官　林樹埔
       　　　　　　　　　  　　 　　　　　　　　　 法　官　闕銘富
       　　　　　　　　　　 　　  　　　　　　　　 法　官　曹瑞卿
右為正本係照原本作成。
如不服本判決，應於送達後二十日內，向本院提出上訴狀並表明上訴理由，如於本判
決宣示後送達前提起上訴者，應於判決送達後二十日內補提上訴理由書（須按他造人
數附繕本）。
中　　華　　民　　國　　 九十一 　　年　   十二 　　月　　　 三十 　　　日
            　　　　　　　　　　 　　　　   　     書記官  方偉皓
